【裁判字號】    99,訴,1094
【裁判日期】    991230
【裁判案由】    偽造文書等
【裁判全文】
臺灣彰化地方法院刑事判決              99年度訴字第1094號
公  訴  人  臺灣彰化地方法院檢察署檢察官
被      告  黃于倩
上列被告因偽造文書等案件，經檢察官提起公訴（99年度偵字第
6118號），本院判決如下：
    主    文
黃于倩犯竊盜罪，處有期徒刑月，如易科罰金，以新臺幣壹仟
元折算壹日；又犯行使偽造私文書罪，處有期徒刑肆月，如易科
罰金，以新臺幣壹仟元折算壹日，偽造之臺灣大哥大行動通信網
路業務服務申請書及切結書上偽造之「劉凱均」署押共肆枚均沒
收。應執行有期徒刑伍月，如易科罰金，以新臺幣壹仟元折算壹
日，偽造之臺灣大哥大行動通信網路業務服務申請書及切結書上
偽造之「劉凱均」署押共肆枚均沒收。
其餘被訴部分無罪。
    犯罪事實
一、黃于倩前因竊盜案件，經本院以97年度簡字第235 號判決判
    處應執行有期徒刑1 年2 月，緩刑3 年確定，嗣經撤銷緩刑
    ，惟其未遵期到案服刑，致遭臺灣彰化地方法院檢察署發佈
    通緝。詎其因工作需要使用行動電話，又為免暴露行蹤，竟
    萌生意圖為自己不法所有之竊盜犯意，及冒用他人名義申請
    行動電話以取得行動電話手機、SIM 卡之行使偽造私文書與
    意圖為自己不法所有之詐欺取財犯意，分別為下列犯行：
  (一)先於民國98年9 月20日下午4 時許，在其與男友劉宜弘（不
    知情）同居之彰化縣溪湖鎮○○里○○路102 之42號住處，
    進入劉宜弘之妹劉凱均之房間，徒手竊取劉凱均所有放置在
    房間床頭櫃之國民身分證及全民健康保險卡各1 張得手。
  (二)黃于倩竊得劉凱均之國民身分證及全民健康保險卡後，即於
    同日晚上7 時許，持上開劉凱均之國民身分證及全民健康保
    險卡，前往彰化縣溪湖鎮○○路370 號1 樓之臺灣大哥大股
    份有限公司（下稱臺灣大哥大公司）溪湖- 西環特約服務中
    心，假冒係劉凱均本人，以劉凱均名義向服務人員申辦行動
    電話0000000000號門號，並接續在臺灣大哥大行動通信網路
    業務服務申請書上申請人欄偽造「劉凱均」簽名2 枚、在新
    申裝專案切結書上立切結書欄偽造「劉凱均」簽名1 枚、並
    蓋指印1 枚，用以表示確係劉凱均申辦該門號，並搭配手機
    優惠方案及領取手機之意思，而接續偽造上揭申請書、切結
    書各1 紙，再將偽造完成之申請書、切結書交付服務人員而
    行使之，致服務人員陷於錯誤，誤認為係劉凱均本人申請行
    動電話而核准申請，並交付三星廠牌、型號J758之手機1 支
    及0000000000號行動電話SIM 卡1 張予黃于倩，足生損害於
    劉凱均本人及臺灣大哥大公司對行動電話申請使用人資料管
    理之正確性。
    嗣因黃于倩於98年10月17日為警緝獲並經發監執行，無法遵
    期繳納通信費用，致劉凱均接獲臺灣大哥大客服中心之催繳
    電話通知，始報警處理而循線查悉上情。
二、案經劉凱均訴由彰化縣警察局溪湖分局報告臺灣彰化地方法
    院檢察署檢察官偵查起訴。
    理    由
壹、證據能力：
    本案下揭全部卷證所涵括之供述證據及非供述證據，經本院
    依法踐行調查證據程序，公訴人及被告均不爭執各該證據之
    證據能力，且亦查無依法應排除其證據能力之情形，是後述
    所引用證據之證據能力均無疑義，合先敘明。
貳、實體部分：
一、有罪部分：
  (一)上揭犯罪事實，業據被告黃于倩於警詢、偵查、本院準備程
    序與審理中坦承不諱，核與證人即告訴人劉凱均於警詢時、
    證人劉宜弘於警詢及偵查中證述之情節大致相符，且有臺灣
    大哥大股份有限公司代收機構存根聯、臺灣大哥大股份有限
    公司溪湖- 西環特約服務中心申請行動電話切結書、臺灣大
    哥大行動通信網路業務服務申請書、劉凱均國民身分證、全
    民健康保險卡影本各1 紙、手機照片3 張、臺灣大哥大股份
    有限公司法大字000000000 號、099144879 號函（含附件之
    電信費帳單）各1 件附卷可稽，足徵被告之自白與事實相符
    ，堪予採信。
  (二)又被告冒用告訴人劉凱均之名義，擅自持告訴人之國民身分
    證、全民健康保險卡向臺灣大哥大公司申辦行動電話門號，
    妨害告訴人申請各該門號之自主權及決定權，亦影響該電信
    公司許可上開門號申請案件之審核權及對行動電話使用者管
    理之正確性。是本案事證明確，被告上揭犯行堪已認定，應
    依法論科。
  (三)論罪科刑：
  1.按行動電話SIM 卡，具有通訊使用之價值，社會交易模式中
    亦常見電信公司舉行特殊門號之公開標售，且在一定條件下
    具有可轉讓性，具有一定之財產價值，得因私下為出售、轉
    讓行為而造成事實上所有權之移轉，而為刑法中財產性犯罪
    之客體。
  2.次按刑法上所謂偽造署押，係指未經他人之授權或同意，而
    擅自簽署他人之姓名或劃押（包括以他人之名義按捺指印之
    情形）者而言（最高法院93年度臺上字第2057號判決意旨參
    照）。次按如數行為於同時同地或密切接近之時地實施，侵
    害同一之法益，各行為之獨立性極為薄弱，依一般社會健全
    觀念，在時間差距上，難以強行分開，在刑法評價上，以視
    為數個舉動之接續施行，合為包括之一行為予以評價，較為
    合理，則屬接續犯，而為包括之一罪（最高法院86年臺上字
    第3295號判例參照）。是被告黃于倩為申辦行動電話，冒用
    告訴人劉凱均名義接連在臺灣大哥大行動通信網路業務服務
    申請書、（新申裝）專案切結書上偽造「劉凱均」署名及指
    印，進而接連偽造該二私文書之行為，外觀上雖有數個偽造
    署押及偽造私文書之行為，但此數行為係於密接之時間、地
    點所實施，侵害同一之法益，各行為之獨立性極為薄弱，依
    一般社會健全觀念，在時間差距上，難以強行分開，應認係
    接續之犯行，先予敘明。
  3.是核被告所為如犯罪事實一、(一)所示，係犯刑法第320 條第
    1 項之竊盜罪，所為如犯罪事實一、(二)所示，係犯刑法第21
    6 條、第210 條之行使偽造私文書罪、第339 條第1 項之詐
    欺取財罪。
  4.被告偽造署押係偽造私文書之階段行為，另偽造私文書之低
    度行為應為行使偽造私文書之高度行為所吸收，均不另論罪
    。
  5.被告所犯行使偽造私文書與詐欺取財罪間，實行行為客觀上
    已具局部重合，且行為之重合時點，依社會一般通念，可認
    被告所為，乃基於同一犯罪故意，而實行一個犯罪行為，核
    屬一行為觸犯數罪名之想像競合犯，應依刑法第55條規定，
    從一重之行使偽造私文書罪處斷。公訴人起訴書認此二罪應
    予分論併罰，容有誤會。
  6.被告所犯上開竊盜罪及行使偽造文書罪，犯意各別，行為互
    殊，罪名有異，應予分論併罰。
  7.爰審酌被告因遭通緝，為避免遭緝獲，即竊取告訴人國民身
    分證及全民健康保險卡冒用，顯然欠缺遵守法紀之觀念，而
    其再持以冒名申辦行動電話門號，進而偽造申請書以詐得行
    動電話門號SIM 卡及手機，造成電信公司及告訴人相當之損
    害，所生危害非輕，復參酌其犯後坦承犯行，及其犯罪之動
    機、目的、手段等一切情狀，分別量處如主文所示之刑，並
    定其應執行之刑，且均諭知易科罰金之折算標準，以示懲儆
    。
  8.沒收：
    按被告用以詐欺取財之偽造書類，既已交付予被害人收受，
    則該物非屬被告所有，除偽造書類上偽造之印文、署押，應
    依刑法第219 條予以沒收外，依同法第38條第3 項之規定，
    即不得再對各該書類諭知沒收（最高法院43年臺上字第747
    號判例參照）。查被告偽造之臺灣大哥大行動通信網路業務
    服務申請書、（新申裝）專案切結書，因均已交付臺灣大哥
    大公司溪湖- 西環特約服務中心以行使，非被告所有，自不
    得予以宣告沒收，惟在上開臺灣大哥大行動通信網路業務服
    務申請書上偽造之「劉凱均」署押2 枚、（新申裝）專案切
    結書上偽造之「劉凱均」署押2 枚（其中1 枚為指印），不
    問屬於犯人與否，均應依刑法第219 條之規定，在其所犯行
    使偽造私文書罪項下宣告沒收。
二、無罪部分：
  (一)起訴意旨略以：被告黃于倩於詐得上開SIM 卡及行動電話手
    機後，即基於意圖為自己不法所有意圖之詐欺得利犯意，將
    上開SIM 卡安裝於其所詐得之行動電話手機中，並接續撥打
    行動電話通訊使用，以此方式使臺灣大哥大公司陷於錯誤，
    誤認係該行動電話持有人劉凱均所使用，而透過行動電話傳
    信系統予以接收並提供通訊服務，迄98年10月17日黃于倩因
    他案入監服刑而無法再繼續使用上開行動電話門號時始停止
    ，黃于倩因而詐得免付不詳金額通訊費用之財產上不法利益
    ，因認被告黃于倩另犯刑法第339 條第2 項之詐欺得利罪嫌
    云云。
  (二)按犯罪事實應依證據認定之，無證據不得認定犯罪事實。又
    不能證明被告犯罪者，應諭知無罪之判決，刑事訴訟法第15
    4 條第2 項、第301 條第1 項分別定有明文。次按認定不利
    於被告之事實，須依積極證據，茍積極證據不足為不利被告
    事實之認定，即應為有利於被告之認定，更不必有何有利之
    證據；事實之認定，應憑證據，如未能發現相當證據，或證
    據不足以證明，自不能以推測或擬制之方法，以為裁判之基
    礎；且認定犯罪事實所憑之證據，雖不以直接證據為限，間
    接證據亦包括在內，然而無論直接證據或間接證據，其為訴
    訟上之證明，須於通常一般之人均不致有所懷疑，而得確信
    其為真實之程度者，始得據為有罪之認定，倘其證明尚未達
    到此一程度，而有合理之懷疑存在而無從使事實審法院得有
    罪之確信時，即應由法院為諭知被告無罪之判決；且刑事訴
    訟法第161 條第1 項規定：檢察官就被告犯罪事實，應負舉
    證責任，並指出證明之方法。因此，檢察官對於起訴之犯罪
    事實，應負提出證據及說服之實質舉證責任。倘其所提出之
    證據，不足為被告有罪之積極證明，或其指出證明之方法，
    無從說服法院以形成被告有罪之心證，基於無罪推定之原則
    ，自應為被告無罪判決之諭知（最高法院30年上字第816 號
    、40年臺上字第86號、76年臺上字第4986號、92年臺上字第
    128 號判例參照）。
  (三)本案起訴書認被告涉有上開詐欺得利罪嫌，無非係以(1)被告
    自承冒用告訴人劉凱均名義申請上開行動電話門號使用，且
    未繳納98年11月28日應繳納之電信費用等情、(2)臺灣大哥大
    股份有限公司代收機構存根聯為其所憑之論據。惟被告堅詞
    否認有何不繳電信費用之詐欺得利意圖，辯稱：其係因他案
    遭通緝，於98年10月17日為警緝獲後即經發監執行，致未能
    繳費才未繳費等語。
  (四)經查：
  1.被告取得上開行動電話手機及SIM 卡後，第一期帳單金額為
    新臺幣（下同）564 元，列帳期間為98年9 月20日（即申請
    使用日）至98年10月8 日，繳費截止日為98年10月28日，該
    帳單金額已於98年10月13日以現金繳納方式，在臺灣大哥大
    公司溪湖- 西環特約服務中心全數繳納完畢乙節，有臺灣大
    哥大股份有限公司99年10月19日法大字099144879 號函及隨
    函檢附之98年10月電信費帳單1 件附卷可稽，核與被告於本
    院準備程序辯稱：其第一期帳單有繳，是到臺灣大哥大的服
    務中心補單繳納的等語所述情節相符，可徵被告辯稱該期帳
    單係其繳納等語，應堪採信。
  2.又上開行動電話第二期帳單金額806 元，列帳期間為98年10
    月9 日至98年11月8 日，繳費截止日為98年11月28日，亦有
    臺灣大哥大公司98年11月電信費帳單1 紙在卷可憑，則該第
    二期帳單之寄送日應於列帳期間末日即98年11月8 日後之事
    實，即堪確定。
  3.另被告前因竊盜案件，經本院以97年度簡字第235 號判決判
    處應執行有期徒刑1 年2 月，緩刑3 年確定，嗣經撤銷緩刑
    ，惟其未遵期到案服刑，致遭臺灣彰化地方法院檢察署發佈
    通緝，迄98年10月17日始經以受刑人身份入臺灣彰化監獄彰
    化分監執行等情，復有臺灣高等法院被告前案紀錄表在卷可
    按，是被告辯稱其於98年10月17日即因他案通緝遭緝獲，經
    發監執行等語，堪予憑採。
  4.綜上可知，被告確實於第一期帳單繳款截止日前之98年10月
    13日，即已自行至臺灣大哥大公司服務中心補單繳納全數電
    信費用，然其於該次繳費後4 日，便遭緝獲並發監執行；於
    第二期帳單結帳寄送時，其人已遭監禁在臺灣彰化監獄彰化
    分監，確實有不能接獲該期帳單，亦無法外出繳納該其電信
    費用之情事。被告辯稱其非故意不繳電信費用，而是因入監
    未接獲電信帳單，且不能外出繳費，始未繳納等語，核與被
    告於申辦該行動電話後繳費情況及被告入監之客觀事實相符
    ，即堪採信。公訴人提出之上開證據，雖足以認定被告冒名
    申請行動電話，及未繳第二期電信費用之事實，但尚無法證
    明被告有何利用冒名申請之方式，以獲得通話免繳電信費用
    利益之故意，顯無從據為不利被告之認定；此外，依卷內資
    料復查無其他積極證據足資認定被告涉有公訴人所指之上揭
    詐欺得利犯行。從而，揆諸上揭法條規定及判例，公訴人之
    舉證既不能使本院形成被告涉犯詐欺得利罪之確信，依法自
    應為其此部分無罪之諭知。
據上論斷，應依刑事訴訟法第299 條第1 項前段、第301 條第1
項，刑法第216 條、第210 條、第320 條第1 項、第第339 條第
1 項、第55條、第51條第5 款、第41條第1 項前段、第219 條，
刑法施行法第1 條之1 第1 項、第2 項前段，判決如主文。
本案經檢察官廖偉志到庭執行職務。
中    華    民    國    99    年    12    月    30    日
                  刑事第四庭    審判長法  官  姚銘鴻
                                      法  官  陳義忠
                                      法  官  吳永梁
以上正本證明與原本無異。
如不服本判決應於收受判決後10日內向本院提出上訴書狀，並
應敘述具體理由。其未敘述上訴理由者，應於上訴期間屆滿後
20日內向本院補提理由書(均須按他造當事人之人數附繕本)
「切勿逕送上級法院」。
告訴人或被害人對於判決如有不服具備理由請求檢察官上訴者，
其上訴期間之計算係以檢察官收受判決正本之日期為準。
中    華    民    國    99    年    12    月    30    日
                                書記官  許原嘉
附錄論罪科刑法條全文：
中華民國刑法第320條
意圖為自己或第三人不法之所有，而竊取他人之動產者，為竊盜
罪，處5 年以下有期徒刑、拘役或5 百元以下罰金。
意圖為自己或第三人不法之利益，而竊佔他人之不動產者，依前
項之規定處斷。
前二項之未遂犯罰之。
中華民國刑法第216條
行使第210 條至第215 條之文書者，依偽造、變造文書或登載不
實事項或使登載不實事項之規定處斷。
中華民國刑法第210條
偽造、變造私文書，足以生損害於公眾或他人者，處5 年以下有
期徒刑。
中華民國刑法第339條
意圖為自己或第三人不法之所有，以詐術使人將本人或第三人之
物交付者，處5 年以下有期徒刑、拘役或科或併科1 千元以下罰
金。
以前項方法得財產上不法之利益或使第三人得之者，亦同。
前二項之未遂犯罰之。

司法院資訊處製作；財團法人民間司法改革基金會備份。
